臺灣高等法院臺南分院刑事判決
111年度金上訴字第486號
上  訴  人  
即  被  告  陳心怡
上列上訴人因洗錢防制法等案件，不服臺灣臺南地方法院109年
度金訴字第195號中華民國111年1月12日第一審判決（起訴案號
：臺灣臺南地方檢察署109年度偵字第96、1481號、109年度少連
偵字第80號），提起上訴，本院判決如下：
    主  文
上訴駁回。
    事  實
一、陳心怡雖預見將金融帳戶任意提供他人使用，可能幫助他人
    從事詐欺犯罪並隱匿犯罪所得之去向及所在，竟仍基於縱有
    人以其金融帳戶實施詐欺犯罪並隱匿犯罪所得之去向及所在
    亦不違背其幫助本意之故意，於民國108年7月5日前某日，在
    不詳地點，將其所申設之中華郵政帳號000-00000000000000
    號帳戶（下稱郵局帳戶）、中國信託商業銀行帳號000-00000
    0000000號帳戶（下稱中信銀行帳戶）之存摺、提款卡及密
    碼，交付予真實姓名年籍不詳之人使用，以此方式幫助該人所
    屬之詐欺集團掩飾因詐欺犯罪所得之財物。嗣該詐欺集團取
    得上開郵局、中信銀行帳戶，復向一卡通票證股份有限公司
    （下稱一卡通票證公司）申請會員帳戶，並以上開郵局帳號
    作為綁定之金融帳戶，再以該一卡通會員帳戶申請虛擬帳號
    (聯邦商業銀行帳號000-0000000000000000號，下稱聯邦銀行虛
    擬帳號)後，即以如附表一所示方式實施詐術，致如附表一
    所示甲○○等4人陷於錯誤，於如附表一所示之匯款時間、地
    點，透過網路銀行或自動櫃員機將如附表一所示之金額款項，
    匯（存）入如附表一所示之帳戶內，上開款項旋遭提領一空
    。嗣經甲○○等4人發覺受騙並報警處理，而為警循線查悉上情
    。
二、案經甲○○、乙○○、丁○○告訴暨臺南市政府警察局永康分局報
    告及桃園市政府警察局龍潭分局、花蓮縣警察局吉安分局分
    別報告臺灣桃園地方檢察署、臺灣花蓮地方檢察署呈請臺灣
    高等檢察署檢察長令轉臺灣臺南地方檢察署檢察官偵查起訴
    。
    理  由
一、訊據被告矢口否認有何幫助詐欺取財及幫助洗錢之犯行，辯
    稱：我沒有將郵局、中信銀行帳戶之存摺、提款卡交給他人
    使用，上開2個帳戶之存摺、提款卡均放在我的隨身包包內
    ，我在存摺的袋子裡有夾一張紙條寫提款卡密碼，107年8月
    21日，我的身分證與上開2個帳戶提款卡一起遺失，我曾去
    辦理掛失補發，補發後的新卡與存摺仍隨身帶著，但後來上
    開2個帳戶之存摺、提款卡又遺失了，警察通知時才發現不
    見云云。經查：
  ㈠如附表一所示被害人或告訴人於該附表一所示時間、地點遭
    詐欺集團成員實施詐術，陷於錯誤後，各依指示匯、存款至
    如附表一所示帳戶，上開款項旋遭提領一空等情，業據告訴
    人甲○○、乙○○、丁○○、被害人萬立照於警詢指訴明確，並有
    郵政自動櫃員機交易明細2紙（乙○○)、中國信託銀行交易明
    細1紙(乙○○)、台新國際商業銀行豐原分行存摺封面照片1張
    、薪轉明細截圖1張（丁○○）、中華郵政股份有限公司109年
    3月18日儲字第1090066849號函所附被告郵局帳戶歷史交易
    清單、中國信託商業銀行股份有限公司109年3月19日中信銀
    字第109224839058026號函所附被告中國信託銀行帳戶交易
    明細各1份在卷可稽。又查如附表一編號3⑴所示聯邦銀行虛
    擬帳號係一卡通虛擬帳號，持有人為被告，所綁定之銀行帳
    號為被告所有之上開郵局帳號一情，亦有一卡通票證股份有
    限公司108年7月29日(108)一卡通P3字第0657號函檢送一卡
    通虛擬帳號持有人(陳心怡)相關資料附卷可按（警1卷第145
    、147頁）。是以，被告上開郵局、中信銀行帳戶確實遭詐
    欺集團成員利用為詐欺取財犯罪取款帳戶等客觀事實，堪以
    認定。
  ㈡被告雖否認將上開郵局、中信銀行帳戶資料交予身分不詳之
    人使用，並以前詞置辯。然查：
  ⒈被告就本案歷次陳述如下：
  ⑴被告於警詢供稱：中信銀行帳戶在107年7月做為最後一次薪
    轉用途後，郵局帳戶在106年間最後一次薪轉用途後，到現
    在都沒有用；我的身分證於107年8月22日遺失，隔天我就去
    補發；這2個帳戶已經很久沒用，108年7月8日我要存款才發
    現上開2個帳戶存摺、提款卡都不見等語（警1卷第2至5頁）
    。
  ⑵被告於109年1月17日檢察事務官詢問時陳稱：郵局帳戶已經5
    、6年沒有使用；郵局帳戶之前是收在隨身包包裡，警察通
    知被盜用，我才知道已經遺失；我之前在新竹工作時，包包
    有遺失過，身分證有遺失，當時我沒有仔細確認有無其他東
    西遺失，帳戶若真有遺失，可能就在當時；應該是在身分證
    補發前1、2天，就是在107年8月20日（補發日期為107年8月
    23日），我有報警；因為擔心忘記提款卡密碼所以將密碼寫
    在紙條放在裡面；中信銀行帳戶提款卡於我108年7月初回到
    臺南時遺失，我沒有報案，是警察通知我帳戶被凍結，才確
    定遺失等語（偵2卷第15至17頁）。
  ⑶被告於109年2月10日檢察事務官詢問時陳稱：郵局帳戶已經5
    年以上沒有使用，中信銀行帳戶從108年5、6月後就沒有在
    用等語（偵3卷第33頁）。
  ⑷被告於原審準備程序供稱：身分證補發前2天（107年8月21日
    ），當時我在新竹工作，郵局、中信銀行帳戶提款卡、身分
    證、錢包放在包包理，因為風太大，整個包包飛出去，我有
    去警局做筆錄及申請補發，補辦後的新卡連同存摺隨身帶著
    ，警察通知我才發現上開2個帳戶之存摺、提款卡都不見了
    ，因為我已經很久沒有使用；我申辦新的提款卡後又改回舊
    密碼，有寫在一張紙條上，夾在存摺的袋子裡等語。
  ⒉被告上開歷次陳述，有下列不一致及與客觀證據不符之處，
    包括：
  ⑴被告於警詢供稱：「中國信託銀行帳戶在107年7月，郵局帳
    戶在106年間做為最後一次薪轉用途後，到現在都沒使用」
    ，但在檢察事務官詢問時卻稱：「郵局帳戶已經5、6年沒有
    用了」、「中國信託銀行帳戶從108年5、6月後就沒有在用
    了」，前後陳述不一，即有可疑。依卷附中國信託帳戶存款
    交易明細所示（原審卷第130至131頁），該帳戶在107年7月
    至108年7月5日被害人戊○○匯款前，仍陸續有提領轉帳紀錄
    ，且於108年4月11、12日有存款、扣款各100元之測試帳戶
    情況，顯見其供述非但與事證不合，且有測試帳戶之異常行
    為。
  ⑵被告供稱：身分證與上開2個帳戶提款卡於107年8月22日遺失
    ，在隔天就將2個帳戶的提款卡掛失補發云云。然查，被告
    係於107年2月6日掛失補發中信銀行帳戶提款卡，又於108年
    4月11日掛失提款卡，有補發卡片；被告於107年間未掛失郵
    局存簿及金融卡等情，分別有中國信託股份有限公司110年4
    月13日中信銀字第1102001990號函文、中華郵政股份有限公
    司110年4月16日儲字第1100098150號函文存卷可查（原審卷
    第123、133頁），顯見被告所述與事實有違。
  ⑶被告供稱在新竹遺失郵局、中信銀行提款卡時有報警云云，
    惟查，此無報案紀錄，有新竹縣警察局109年6月22日竹縣警
    刑字第1090017895號函文附卷可考（偵2卷第75頁）。
　⑷再者，上開郵局帳戶於本案案發之108年7月5日當日，先有提
    款10元，再存款1元之測試性紀錄，有客戶歷史交易清單可
    按（警1卷第111頁），且上開2帳戶之詐欺集團使用時間均
    集中於108年7月5日，惟距離前揭中信銀行帳戶之測試時間
    已有近3個月之久，如詐欺集團不能確定被告不會報案掛失
    ，豈有可能取得該等帳戶後遲未使用？
　⑸綜上，被告歷次陳述既有上述前後不一，且與客觀事證不合
    ，並均有以小額金錢存提款之測試性情況，堪認其辯稱郵局
    帳戶、中國信託銀行提款卡、存摺（含記載密碼之紙條）均
    遺失云云，應屬臨訟杜撰之詞，不足採信。
  ⒊綜合以上各節，被告之郵局、中信銀行帳戶確實遭詐欺集團
    成員利用作為實施詐欺犯罪之取款帳戶，且於被害人匯入款
    項後，該詐欺集團成員即迅速將款項提領一空，被告雖否認
    將上開帳戶交予身分不詳之人，但被告上開辯解既有上述顯
    無可採之處，且參酌詐欺集團一般犯罪手法，渠等為方便收
    取詐欺款項，並逃避檢警追緝，通常以他人帳戶供作匯款帳
    戶，於被害人匯入款項後，立即提領一空，以遂犯行，故通
    常需先取得帳戶所有人之同意後，或至少有把握該帳戶所有
    人不會立即報警、辦理掛失，始將該帳戶用以詐欺取財犯罪
    匯款工具，否則一旦帳戶所有人報警或辦理掛失，被害人所
    匯入之款項即遭凍結無法提領，而帳戶所有人反可輕易辦理
    補發存摺、變更印鑑及密碼，將款項提領一空。是以，倘若
    被告辯稱其所有上開帳戶資料係遺失遭盜用等情屬實，則持
    有上開帳戶資料之詐欺集團成員根本無從確定帳戶所有人何
    時將辦理掛失止付，而被害人所匯入之款項是否可順利提領
    ，豈有願意耗費人力、物力、時間向他人實施詐術要求被害
    人匯款至其等無法確信可領用款項之帳戶內，而平白為帳戶
    所有人牟利之理。足認被告所有上開帳戶資料，係被告自行
    提供予身分不詳之人使用，嗣為詐欺集團成員取得，而供作
    實施詐欺取財犯罪之取款帳戶無訛。
  ㈢按行為人對於構成犯罪之事實，明知並有意使其發生者，為
    故意；行為人對於構成犯罪之事實預見其發生，而其發生並
    不違背其本意者，以故意論，刑法第13條第1項、第2項分別
    定有明文，前者稱為直接故意，後者則稱為間接故意。又現
    今社會上，詐欺集團蒐集金融帳戶，持以作為詐欺取財犯罪
    之人頭帳戶之事，常有所聞，政府機關及大眾媒體亦一再宣
    導反詐騙之事，現代國人日常生活經常接觸之自動櫃員機周
    圍及操作時顯示之畫面，亦無不以醒目之方式再三提醒，政
    府更因此降低每日可轉帳金額上限，可見反詐騙活動已為公
    眾所周知，是倘持有金融存款帳戶之人任意將該帳戶交付予
    身分不詳之人使用時，自可預見該受讓金融存款帳戶資料之
    人可能將之用以收受及提領詐欺犯罪所得使用，且於他人提
    領後，即產生遮斷資金流動軌跡以逃避國家追訴、處罰之效
    果。查本案被告係通常智識之人，自可預見將郵局、中國信
    託銀行帳戶存摺、提款卡、密碼交予身分不詳之人，可能幫
    助他人實施詐欺取財犯罪，及隱匿犯罪所得之去向及所在，
    竟仍不惜為之，顯具有縱有人以其上開帳戶資料實施詐欺犯
    罪並隱匿犯罪所得之去向及所在，亦不違背其本意之間接故
    意甚明，是本件事證明確，被告犯行堪以認定，應依法論罪
    科刑。
二、論罪科刑：
  ㈠按刑法第28條所規定之正犯與幫助犯之區別，兼以主觀之犯
    意及客觀之犯行為標準，所謂之幫助犯，係以幫助他人犯罪
    之意思而參與犯罪構成要件以外之行為為要件，其中以幫助
    他人犯罪之意思而參與者，指其參與之原因，僅在助成他人
    犯罪之實現者而言，而參與犯罪構成要件以外之行為者，指
    其所參與者非直接構成某種犯罪事實之內容，而僅係助成其
    犯罪事實實現之行為之謂（最高法院95年度台上字第4753號
    判決意旨參照）。又幫助犯之成立，以行為人主觀上認識被
    幫助者正欲從事犯罪或係正在從事犯罪，該犯罪有既遂之可
    能，而其行為足以幫助他人實現構成要件者，即具有幫助故
    意，並不以行為人確知被幫助者係犯何罪名為必要。再按行
    為人提供金融帳戶提款卡及密碼予不認識之人，非屬洗錢防
    制法第2條所稱之洗錢行為，不成立同法第14條第1項一般洗
    錢罪之正犯；如行為人主觀上認識該帳戶可能作為收受及提
    領特定犯罪所得使用，他人提領後即產生遮斷資金流動軌跡
    以逃避國家追訴、處罰之效果，仍基於幫助之犯意而提供，
    應論以幫助犯同法第14條第1項之一般洗錢罪（最高法院108
    年度台上大字第3101號裁定意旨參照）。查本件被告將郵局
    、中信銀行帳戶資料交予身分不詳之人，旋被利用為實施詐
    欺取財犯罪之匯款帳戶，而隱匿詐欺取財犯罪所得之去向及
    所在，係基於幫助他人詐欺取財及洗錢之間接故意。是核被
    告所為，係犯刑法第30條第1項、第339條第1項之幫助詐欺
    取財罪，及刑法第30條第1項、洗錢防制法第14條第1項之幫
    助一般洗錢罪。
　㈡公訴意旨認被告上開所為成立一般洗錢罪之共同正犯，尚與
    上開最高法院大法庭裁定意旨不合，並無可採。被告以一個
    提供郵局、中信銀行帳戶行為，幫助詐欺集團成員先後向如
    附表一所示告訴人等4人實施詐術，致其等陷於錯誤而匯款
    或存款至如附表一所示帳戶，並幫助掩飾或隱匿如附表一所
    示犯罪所得之去向及所在，係一行為幫助數次詐欺取財、洗
    錢犯行，同時構成幫助詐欺取財罪及幫助一般洗錢罪，為想
    像競合犯，應從一重之幫助一般洗錢罪處斷。
  ㈢被告為幫助犯，爰依刑法第30條第2項規定，減輕其刑。
三、駁回上訴之理由：
　㈠原審以被告犯幫助一般洗錢罪等罪，罪證明確，因而依原判
    決所示法條，並審酌被告提供郵局、中國信託銀行金融帳戶
    供他人從事不法使用，不僅導致犯罪之追查趨於複雜困難，
    更造成如附表一所示告訴人或被害人之財物損失，危害金融
    秩序與社會治安，造成之危害非輕；兼衡被告之年紀、素行
    （前曾因犯案經法院判處罪刑確定，詳卷附臺灣高等法院被
    告前案紀錄表）、智識程度（○○畢業）、家庭（需扶養未成
    年子女及母親）、經濟狀況（從事電子業、每月收入約3萬5
    千元）、提供之帳戶數量、遭詐騙之人數及金額、無證據證
    明有因幫助犯罪而獲得利益、否認犯行之態度、迄未與告訴
    人或被害人和解等一切情狀，量處有期徒刑4月，併科罰金
    新臺幣1萬元，並諭知易服勞役之折算標準，本院核其認事
    用法並無不當，量刑亦稱允洽。
　㈡被告仍執陳詞，否認犯罪，提起上訴，指摘原判決違誤，復
    稱願和解請求緩刑云云（本院卷第9、177頁）。惟查，被告
    供述不實，難以採信，業如前述，參以上開2帳戶均有測試
    性情況，且中信銀行帳戶108年4月11、12日測試後近3個月
    之108年7月5日始使用，如非詐騙集團有被告不報案掛失之
    確信，豈會如此為之，益徵被告有上開犯行至明。再者，被
    告雖稱願和解求緩刑，然無法成立和解，有本院公務電話查
    詢紀錄表可按；且被告在本案之後另犯竊盜罪，經通緝後由
    法院判處拘役30日確定，入監執行完畢，其就30日之拘役均
    未能易科罰金，難認其有何資力和解；況被告始終否認犯行
    ，本案後又再度犯竊盜罪並通緝，有前案紀錄表可佐，實難
    認其有何悔意，或已徵得被害人原諒，經此教訓當知警惕而
    無再犯之虞，得以宣告緩刑之理由。是被告上訴，為無理由
    ，應予駁回。
　㈢被告供陳未因犯本案之罪獲有所得，且無證據證明被告獲有
    犯罪所得，爰不宣告沒收犯罪所得。
　㈣原審不另為無罪諭知部分，未據上訴，非本院審理範圍，併
    此敘明。　
據上論結，應依刑事訴訟法第368條，判決如主文。 
本案經檢察官吳維仁提起公訴，檢察官謝錫和到庭執行職務。
中　　華　　民　　國　　111 　年　　9 　　月　　 1　　日
                  刑事第五庭    審判長法　官  蔡廷宜
                                      法　官  蔡川富
                                      法　官  翁世容
以上正本證明與原本無異。
如不服本判決應於收受送達後20日內向本院提出上訴書狀，其未
敘述上訴理由者，並得於提起上訴後20日內向本院補提理由書（
均須按他造當事人之人數附繕本）「切勿逕送上級法院」。
                                      書記官  顏惠華
中　　華　　民　　國　　111 　年　　9 　　月　　1 　　日
附錄本案論罪科刑法條：
中華民國刑法第339條之4
犯第339條詐欺罪而有下列情形之一者，處1年以上7年以下有期
徒刑，得併科1百萬元以下罰金：
一、冒用政府機關或公務員名義犯之。
二、三人以上共同犯之。
三、以廣播電視、電子通訊、網際網路或其他媒體等傳播工具，
    對公眾散布而犯之。
前項之未遂犯罰之。
洗錢防制法第14條
有第二條各款所列洗錢行為者，處七年以下有期徒刑，併科新臺
幣五百萬元以下罰金。
前項之未遂犯罰之。
前二項情形，不得科以超過其特定犯罪所定最重本刑之刑。
附表一
編號 被害人 詐騙時間（民國）、方式 匯款時間（民國）、地點 匯款金額 （新臺幣） 匯入帳號 1 甲○○（提出告訴） 詐騙集團成員於108年7月5日18時許起，陸續撥打電話予告訴人甲○○，佯稱：因○○○○網路系統遭駭，造成其訂單重複刷卡，須透過銀行客服人員協助操作自動櫃員機解除云云，致告訴人陷於錯誤。 於108年7月5日18時50分許，在桃園市龍潭區告訴人住處內操作台新國際商業銀行（下稱台新銀行）網路銀行APP。 9,987元 被告上開郵局帳戶 2 萬立照（未具告訴） 詐騙集團成員於108年7月5日20時29分許起，陸續撥打電話予被害人萬立照， 佯稱：因網路商店○○0000人員將系統輸入錯誤，造成其訂單錯誤增加為12筆，須透過銀行客服人員協助操作自動櫃員機解除云云，致被害人陷於錯誤。 分別於108年7月5日21時24分及26分許，在宜蘭市○○路00號之彰化商業銀行○○分行操作自動櫃員機。 ⑴29,912元 ⑵29,912元 均為被告上開中國信託銀行帳戶 3 乙○○（提出告訴） 詐騙集團成員於108年7月5日16時46分許，撥打電話予告訴人乙○○，佯稱：因○○網路美妝業務人員疏忽，造成其每月會被扣款，須依指示協助操作自動櫃員機解除云云，致告訴人陷於錯誤。 ⑴於108年7月5日17時33分及39分許，在新北市○○區○○路000號新莊幸福郵局操作自動櫃員機。 ⑵於108年7月5日17時59分許，在新北市○○區○○路000號統一便利超商操作中國信託銀行自動櫃員機（跨行存款）。 ⑴49,861元 　（含15元跨行轉帳手續費） ⑵29,456元 ⑶29,985元 ⑴被告上開聯邦銀行虛擬帳戶（對應實體帳戶為被告上開郵局帳戶） ⑵被告上開郵局帳戶 ⑶被告上開郵局帳戶 4 丁○○（提出告訴） 詐騙集團成員於108年7月5日18時19分許，撥打電話予告訴人丁○○，佯稱：可協助辦理貸款，但須依指示操作自動櫃員機辦理認證云云，致告訴人陷於錯誤。 於108年7月5日18時26 分許，在臺中市豐原區告訴人住處內操作台新銀行網路銀行APP。 24,987元 被告上開郵局帳戶